---
title: "Analyse statistique des parties d'échecs en ligne"
output: "pdf_document"
date: "2023-05-05"
author: 
- "Emmanuel GUEISSAZ"
- "Quentin FOURNIER"
---

```{r setup, include=FALSE}

knitr::opts_chunk$set(echo = TRUE)
library(ggplot2)
library(dplyr)
library(polycor)
library(knitr)



chess_games_datas <- read.csv("chess_games_format.csv", header=TRUE, sep=';')
```
\newpage


# Introduction

## Origine
&nbsp;&nbsp;&nbsp;&nbsp;Le jeu de données utilisé dans cette étude statistique 
provient du site www.kaggle.com. Vous pouvez le trouver en suivant le lien 
suivant : https://www.kaggle.com/datasets/ulrikthygepedersen/online-chess-games.


## Description
&nbsp;&nbsp;&nbsp;&nbsp;
Ce jeu de données contient des informations sur une vaste gamme de parties 
d'échecs en ligne. Le fichier contient les informations de 20058 parties dont 
l'individu est la partie.

&nbsp;&nbsp;&nbsp;&nbsp;
Les échecs sont un jeu de plateau stratégique pour deux joueurs. Il se joue sur 
un plateau divisé en cases carrées et composé de 64 cases au total, alternant 
entre les couleurs claires (généralement blanc) et foncées (généralement noir). 
Chaque joueur dispose d'un ensemble de 16 pièces, comprenant un roi, une dame, 
deux tours, deux fous, deux cavaliers et huit pions.

&nbsp;&nbsp;&nbsp;&nbsp;
L'objectif du jeu est de mettre le roi de l'adversaire en échec et mat, ce qui 
signifie qu'il est attaqué sans possibilité d'échapper à la capture. Les joueurs 
déplacent leurs pièces de manière alternée, en utilisant des stratégies 
tactiques et des mouvements spécifiques pour attaquer les pièces adverses, 
défendre les leurs et contrôler le plateau.

&nbsp;&nbsp;&nbsp;&nbsp;
Chaque pièce a des règles de mouvement spécifiques. Par exemple, la tour se 
déplace horizontalement ou verticalement sur le plateau, le fou se déplace en 
diagonale, le cavalier effectue des mouvements en forme de L, tandis que la 
reine peut se déplacer dans toutes les directions sur le plateau.

&nbsp;&nbsp;&nbsp;&nbsp;
Le jeu d'échecs est apprécié à la fois comme un loisir et comme un sport 
intellectuel. Il exige une réflexion stratégique, la prévision des coups de 
l'adversaire et la capacité de planifier des séquences de coups. Les échecs sont 
joués à différents niveaux de compétence, du niveau amateur au niveau 
professionnel, avec des tournois organisés à l'échelle mondiale.

&nbsp;&nbsp;&nbsp;&nbsp;
Dans le cadre de cette analyse statistique des parties d'échecs en ligne, nous 
allons examiner les données pour comprendre les schémas de jeu, les performances 
des joueurs et les facteurs qui peuvent influencer les résultats des parties.

## Questions intéressantes :

- Y a-t-il une association entre le classement du vainqueur et le nombre de tours joués dans une partie d'échecs ?
- Est-ce que le classement du vainqueur influence le nombre de tours joués dans une partie ?
- Est-ce que la couleur impacte directement le résultat de la partie ?

## Nettoyage des données

Nous n'avons pas rencontré de problème avec les données, il ne nous a pas semblé pertinent de faire un nettoyage.

### Variables quantitatives

Nombre de tours d'une partie

- Cette variable dicrète représente le nombre de tours joués lors d'une partie d'échecs 
en ligne.
- Elle est mesurée en termes de la quantité d'échanges de coups entre les 
joueurs.
- Cette variable permet d'évaluer la durée et la complexité d'une partie.

Classement du vainqueur

- Cette variable continue indique le classement du vainqueur d'une partie d'échecs en 
ligne.
- Plus elle est haute, plus le joueur est censé être bon.
- Le classement permet de déterminer la performance des joueurs.

### Variables qualitatives

Couleur du vainqueur

- Cette variable représente la couleur (withe (blanc) ou black (noir)) du joueur 
qui remporte la partie.

Partie classée ou non

- Cette variable indique si une partie est classée ou non.
- Une partie classée est généralement enregistrée dans un système de classement 
officiel, tandis qu'une partie non classée est jouée à des fins de pratique ou 
de divertissement.

# Analyses
## Analyse univariée
### Exploration statistique
#### Qualitatives

```{r , echo=FALSE, fig.width=10}

par(mfrow = c(1, 2))
winner_counts <- table(chess_games_datas$winner)

# Créer un vecteur de couleurs personnalisées
colors <- c("lightgreen", "lightblue", "orange")

# Créer le diagramme en camembert avec les couleurs et les labels appropriés
pie(winner_counts, col = colors, labels = c("Black", "Draw", "White"), main = "Répartition des gagnants", cex = 1.5)

# Compter les occurrences des valeurs dans la variable "rated"
rated_counts <- table(chess_games_datas$rated)

# Créer le diagramme en camembert avec les couleurs et les labels appropriés
pie(rated_counts, col = c("lightgreen", "orange"), labels = c("Non classé", "Classé"), main = "Répartition des parties", cex = 1.5)
```

- On remarque les blancs gagnent un peu plus souvent,
- On remarque aussi que la plupart des parties sont en mode classé.

#### Quantitatives

Les analyses statistiques effectuées sur les parties d'échecs en ligne révèlent 
les résultats suivants :

```{r analyse_tours, echo=FALSE}
moyenne_turns <- round(mean(chess_games_datas$turns), 2)
variance_turns <- round(var(chess_games_datas$turns), 2)
```

- La moyenne du nombre de tours réalisés dans chaque partie est de 
`r moyenne_turns` tours.
- La variance du nombre de tours réalisés dans chaque partie est de 
`r variance_turns`.
```{r analyse_classement, echo=FALSE}
chess_games_datas$winClassement <- ifelse(chess_games_datas$winner == "White",
                                          chess_games_datas$white_rating,
                                          chess_games_datas$black_rating)

moyenne_classement <- round(mean(chess_games_datas$winClassement), 2)
variance_classement <- round(var(chess_games_datas$winClassement), 2)
```
- La moyenne des classements des partie est de `r moyenne_classement`.
- La variance des rangs est de `r variance_classement`.


### Distribution normale
```{r gauss_tours, echo=FALSE, fig.height=4.2}
plot.new()
par(mfrow = c(1, 2))
hist(chess_games_datas$turns, 
     main = "Distribution du nombre\nde tours par partie", 
     xlab = "Nombre de tours", ylab = "Fréquence", prob = TRUE,
     col = "lightgreen", border = "black")
curve(dnorm(x, mean = mean(chess_games_datas$turns), 
            sd = sd(chess_games_datas$turns)), 
      add = TRUE, col = "red", lwd = 2)

hist(chess_games_datas$winClassement, 
     main = "Distribution du classement\ndu vainqueur", 
     xlab = "Classement", ylab = "Fréquence", prob = TRUE,
     col = "lightgreen", border = "black")
curve(dnorm(x, mean = mean(chess_games_datas$winClassement), 
            sd = sd(chess_games_datas$winClassement)), 
      add = TRUE, col = "red", lwd = 2)
```

&nbsp;&nbsp;&nbsp;&nbsp;
En examinant l'histogramme du nombre de tours par partie et la courbe rouge représentant la distribution normale, on peut observer une certaine similarité entre les deux. La courbe rouge semble suivre approximativement la forme de l'histogramme, suggérant une possible adéquation à une distribution normale.

### Tests de confiance
```{r test_tours, echo=FALSE}
interval_turns=t.test(chess_games_datas$turns, conf.level = 0.95)
#interval$conf.int
```

```{r test_classement, echo=FALSE}
interval_rank=t.test(chess_games_datas$winClassement, conf.level = 0.95)
#interval$conf.int
```

&nbsp;&nbsp;&nbsp;&nbsp;
Les tests de confiance ont été réalisés pour évaluer les intervalles de 
confiance des variables quantitatives étudiées. Voici les résultats obtenus :

- Nombre de tours : L'intervalle de confiance à 95 % pour le nombre de tours 
réalisés dans chaque partie est de `r round(interval_turns$conf.int[1], 2)` à 
`r round(interval_turns$conf.int[2], 2)`. Cela signifie qu'avec un niveau de confiance de 
95 %, on peut estimer que la moyenne réelle du nombre de tours dans la 
population se situe entre `r round(interval_turns$conf.int[1], 2)` et 
`r round(interval_turns$conf.int[2], 2)`.

- Classement du vainqueur : L'intervalle de confiance à 95 % pour le classement 
du vainqueur est de `r round(interval_rank$conf.int[1], 2)` à 
`r round(interval_rank$conf.int[2], 2)`. Cela signifie qu'avec un niveau de confiance de 
95 %, on peut estimer que la moyenne réelle du classement du vainqueur dans la 
population se situe entre `r round(interval_rank$conf.int[1], 2)` et 
`r round(interval_rank$conf.int[2], 2)`.

### Analyse de la proportion de vainqueur par couleur

```{r test_winner, echo=FALSE}
prop_blanc <- sum(chess_games_datas$winner == "White") / length(chess_games_datas$winner)
prop_noir <- sum(chess_games_datas$winner == "Black") / length(chess_games_datas$winner)

ci_blanc <- round(prop.test(sum(chess_games_datas$winner == "White"), length(chess_games_datas$winner))$conf.int, 2)
ci_noir <- round(prop.test(sum(chess_games_datas$winner == "Black"), length(chess_games_datas$winner))$conf.int, 2)
```

&nbsp;&nbsp;&nbsp;&nbsp;
Les résultats de l'analyse indiquent que l'intervalle de confiance à 95% pour la proportion de vainqueurs blancs est de ```r ci_blanc[1]``` à ```r ci_blanc[2]```, tandis que l'intervalle de confiance à 95% pour la proportion de vainqueurs noirs est de ```r ci_noir[1]``` à ```r ci_noir[2]```. On en déduit donc que les blancs gagnent plus souvent les parties d'échec en ligne.

## Analyse multivarié

### Quantitative x Qualitative

```{r, echo=FALSE}
mean_black <- mean(chess_games_datas$turns[chess_games_datas$winner == "Black"])
mean_white <- mean(chess_games_datas$turns[chess_games_datas$winner == "White"])
mean_draw <- mean(chess_games_datas$turns[chess_games_datas$winner == "Draw"])

graph_couleur_tours <- ggplot() +
  geom_bar(stat = "identity", aes(x = c("Black", "White", "Draw"), y = c(mean_black, mean_white, mean_draw)), fill = c("orange", "lightblue", "lightgreen")) +
  labs(x = "Couleur du gagnant", y = "Nombre moyen de tours", fill = "Couleur du gagnant") +
  ggtitle("Nombre moyen de tours lors d'une victoire par couleur") +
  geom_text(aes(x = c("Black", "White", "Draw"), y = c(mean_black, mean_white, mean_draw), label = round(c(mean_black, mean_white, mean_draw), 2)), vjust = 3) +

  theme(panel.background = element_rect(fill = "white"),
        panel.grid.major = element_line(color = "black", linetype = "dotted"),
        panel.grid.minor = element_blank())

print(graph_couleur_tours)

#kruskal.test(turns ~ winner, data = chess_games_datas)

```

&nbsp;&nbsp;&nbsp;&nbsp;
Nous observons que la moyenne du nombre de tours pour les parties remportées par les blancs est de 60.72 tours, tandis que pour les parties remportées par les noirs, la moyenne est de 57.79 tours. En ce qui concerne les parties déclarées comme une égalité, la moyenne du nombre de tours est de 86.16 tours.

&nbsp;&nbsp;&nbsp;&nbsp;
Le test t-test est généralement utilisé pour comparer les moyennes de deux groupes. Cependant, dans notre cas, la variable "winner" a trois niveaux distincts : "Black", "Draw" et "White". Le t-test ne peut pas être appliqué directement car il ne permet de comparer que deux groupes à la fois. Par conséquent, nous utilisons le test de Kruskal-Wallis, qui est un test non paramétrique adapté à notre situation. Le test de Kruskal-Wallis nous permet de comparer les distributions des variables "turns" entre les différents niveaux de la variable "winner" et de déterminer s'il y a des différences significatives entre ces groupes.

&nbsp;&nbsp;&nbsp;&nbsp;
Le test de Kruskal-Wallis a produit une statistique de test (chi-carré) de 397.68 avec 2 degrés de liberté. La valeur de p associée est inférieure à 2.2e-16, ce qui indique une différence significative entre les médianes des "turns" pour les différentes catégories de la variable "winner".

&nbsp;&nbsp;&nbsp;&nbsp;
Cela suggère qu'il existe une corrélation significative entre la couleur du vainqueur et le nombre de tours joués dans la partie. Cependant, il ne permet pas d'identifier quelles paires de groupes diffèrent significativement les unes des autres.


### Qualitative x Qualitative
```{r, echo=FALSE}
# Création de la table de contingence

cont_table_rated_winner <- prop.table(table(chess_games_datas$rated, chess_games_datas$winner))
colnames(cont_table_rated_winner) <- c("Black", "Draw", "White")
rownames(cont_table_rated_winner) <- c("Non classé", "Classé")

kable(cont_table_rated_winner, caption = "Tableau des fréquences relatives de la couleur du vainqueur selon la classification de la partie")


chess_games_datas$winner <- as.factor(chess_games_datas$winner)
chess_games_datas$rated <- as.factor(chess_games_datas$rated)

cont_table <- table(chess_games_datas$winner, chess_games_datas$rated)
resultat_test <- chisq.test(cont_table)

```

&nbsp;&nbsp;&nbsp;&nbsp;
Parmi les parties non classées, on observe que 8.59% ont été remportées par les joueurs noirs, 1.15% se sont terminées par une égalité et 9.72% ont été remportées par les joueurs blancs.

&nbsp;&nbsp;&nbsp;&nbsp;
Parmi les parties classées, 36.81% ont été remportées par les joueurs noirs, 3.58% se sont terminées par une égalité et 40.14% ont été remportées par les joueurs blancs.

&nbsp;&nbsp;&nbsp;&nbsp;
On peut remarquer que les proportions de victoires diffèrent entre les parties classées et non classées. Les parties classées semblent présenter un pourcentage plus élevé de victoires pour les joueurs blancs, tandis que les parties non classées montrent une distribution plus équilibrée.

&nbsp;&nbsp;&nbsp;&nbsp;
Le test du chi carré a été utilisé pour évaluer l'association entre la variable "Couleur du vainqueur" (Black, Draw, White) et la variable "Partie classée" (Non classé, Classé) dans notre jeu de données.

```{r, echo=FALSE}
print(resultat_test)
```

&nbsp;&nbsp;&nbsp;&nbsp;
Les résultats du test indiquent une statistique de test (X-squared) de 15.995 avec 2 degrés de liberté, ce qui correspond à un niveau de significativité de p = 0.0003363.

&nbsp;&nbsp;&nbsp;&nbsp;
Cette analyse met en évidence une association statistiquement significative entre la couleur du vainqueur et le fait que la partie soit classée ou non. Autrement dit, la couleur du vainqueur et le statut de la partie semblent être liés d'une manière non aléatoire.

&nbsp;&nbsp;&nbsp;&nbsp;
Ces résultats suggèrent que la classification des parties et la couleur du vainqueur sont des variables importantes à prendre en compte lors de l'analyse des jeux d'échecs. Cela pourrait avoir des implications pour la stratégie de jeu et les performances des joueurs.

### Quantitative x Quantitative

```{r, echo=FALSE}
par(mfrow = c(1, 1))
plot.new()
plot(chess_games_datas$winClassement, chess_games_datas$turns,
     main = "Classement du vainqueur par rapport au nombre de tours joués",
     xlab = "Classement du vainqueur", ylab = "Nombre de tours joués",
     pch = 16, col = "darkblue")

# Calcul de la corrélation
correlation <- cor(chess_games_datas$winClassement, chess_games_datas$turns)

sample_data <- sample(chess_games_datas$turns, 5000)
shapiro_test <- shapiro.test(sample_data)

```

&nbsp;&nbsp;&nbsp;&nbsp;
Lors de l'analyse du nuage de points entre le classement du vainqueur et le nombre de tours joués dans la partie, nous constatons une dispersion importante des points et une corrélation faible de ```r correlation```. Cela suggère qu'il n'y a pas de relation linéaire forte entre ces deux variables.

&nbsp;&nbsp;&nbsp;&nbsp;
La faible corrélation indique que le classement du vainqueur ne semble pas être fortement influencé par le nombre de tours joués. En d'autres termes, le nombre de tours ne semble pas être un facteur déterminant dans le résultat du classement du vainqueur.

&nbsp;&nbsp;&nbsp;&nbsp;
Il est important de prendre en compte que d'autres facteurs ou variables pourraient influencer le classement du vainqueur dans les parties de jeu d'échecs. 

&nbsp;&nbsp;&nbsp;&nbsp;
Nous avons effectué un test de normalité de Shapiro-Wilk sur un échantillon aléatoire de 5000 valeurs de la variable winClassement dans notre jeu de données. Les résultats du test indiquent une statistique de test (W) de 0.9885 et une valeur de p très faible (< 2.2e-16).

&nbsp;&nbsp;&nbsp;&nbsp;
Ces résultats suggèrent fortement que l'échantillon ne suit pas une distribution normale. La faible valeur de p indique un rejet de l'hypothèse nulle selon laquelle l'échantillon provient d'une distribution normale.

&nbsp;&nbsp;&nbsp;&nbsp;
Les résultats sont identiques pour le nombre de tours. Malgré l'apparence graphique suggérant une distribution gaussienne des variables, les tests statistiques ont révélé que celles-ci ne suivent pas une distribution normale.

```{r, echo=FALSE}
# Création du modèle de régression linéaire
model <- lm(turns ~ winClassement, data = chess_games_datas)

# Résumé du modèle
summary(model)
```

&nbsp;&nbsp;&nbsp;&nbsp;
Les coefficients du modèle indiquent que l'intercept (constante) est de 41.36 et le coefficient de la variable winClassement est de 0.01168. Les valeurs p associées aux coefficients sont très faibles (< 2e-16), ce qui indique une forte significativité statistique.

&nbsp;&nbsp;&nbsp;&nbsp;
La statistique t associée au coefficient de winClassement est de 14.40, ce qui suggère une relation significative entre le classement du vainqueur et le nombre de tours joués. La valeur de R carré multiple est de 0.01023, ce qui indique que seulement 1.02% de la variance dans le nombre de tours peut être expliquée par le classement du vainqueur.