---
title: "Statistiques des Parties d'Échecs"
output: pdf_document
date: "2023-05-05"
author: 
- Emmanuel GUEISSAZ
- Quentin FOURNIER
---

```{r setup, include=FALSE}
knitr::opts_chunk$set(echo = TRUE)

chess_games_datas <- read.csv("chess_games_format.csv", header=TRUE, sep=';') 
```



\newpage
# Introduction

## Origine
&nbsp;&nbsp;&nbsp;&nbsp;Le jeu de données utilisé dans cette étude statistique 
provient du site www.kaggle.com. Vous pouvez le trouver en suivant le lien 
suivant : https://www.kaggle.com/datasets/ulrikthygepedersen/online-chess-games.

## Description
&nbsp;&nbsp;&nbsp;&nbsp;Ce jeu de données contient des informations sur une 
vaste gamme de parties d'échecs en ligne. Le fichier contient 20058 parties 
d'échecs dont l'individu est la partie.
\newline
\newline
&nbsp;&nbsp;&nbsp;&nbsp;Les deux variables quantitatives que nous choisissons 
sont :

* Le nombre de tours qui est une variable discrète
* Le classement du vainqueur dont la différence de rang entre lui et son 
adversaire est inférieur a 100, cette variable est continue.

#faire une description de ces unités

Les deux variables qualitatives que nous choisissons sont :

* La couleur du vainqueur
* L'ouverture

## Analyses
### Analyse univarié

```{r setup, include=FALSE}
moyenne_turns <- mean(chess_games_datas$turns)
```

### Analyse multivarié