---
title: " Statistiques parties d'Échec"
output: html_document
date: "2023-05-05"
author: "GUEISSAZ - FOURNIER"
---

```{r setup, include=FALSE}
knitr::opts_chunk$set(echo = TRUE)
```
#Note de cours
Faire moyen et variance et on est bien ? (cours)

intervale de confiance dépend de la taille de l'échantillions / le risque
loi gaussienne
#fin note de cours

## Description jeu de données
Ce jeu de données contient des informations sur une vaste gamme de parties d'échecs en ligne.
Le fichier contient 20058 partie d'échec dont l'individu est la partie.
Les deux variables quantitative que nous choisissons sont :

* Le nombre de tours qui est une variable discrète
* Le classement du vainqueur dont la différence entre son adversaire est inférieur a 100, cette variable est continue.
#faire une description de ces unités

Les deux variables qualitatives que nous choisissons sont :

* La couleur du vainqueur
* L'ouverture



```{r cars}
summary(cars)
```

## Including Plots

You can also embed plots, for example:

```{r pressure, echo=FALSE}
plot(pressure)
```

Note that the `echo = FALSE` parameter was added to the code chunk to prevent printing of the R code that generated the plot.
